臺灣高等法院民事判決　　　　　　　　 100年度上字第1120號
上　訴　人　陳寶玉
訴訟代理人　林明輝律師
被　上訴人　陳淑貞
訴訟代理人　薄正任律師
上列當事人間請求不動產所有權移轉登記事件，上訴人對於中華民
國100年8月31日臺灣士林地方法院100年度訴字第492號第一審判
決提起上訴，本院於100年12月6日言詞辯論終結，判決如下：
    主  文
上訴駁回。
第二審訴訟費用由上訴人負擔。
    事實及理由
一、上訴人起訴主張：被上訴人為上訴人長女。兩造於民國61
    年8月29日訂立借名登記契約，約定上訴人購買坐落臺北市
    ○○區○○段3小段78地號土地應有部分1/4，及其上同小段
    1377建號（即門牌號碼：臺北市大同區○○○路31巷32之1
    號）建物（下稱系爭房地），於62年1月26日借名登記於被
    上訴人名下。系爭房地，30餘年來，由上訴人居住使用及繳
    納相關稅賦。詎99年4月29日，被上訴人擅自以系爭房地為
    訴外人華南商業銀行股份有限公司（下稱華南銀行）設定最
    高限額新臺幣（下同）540萬元抵押權，借款450萬元。同年
    12 月間，始經由上訴人之子告知借款之事，且揚言不再繳
    納貸款，至此上訴人實難再信任被上訴人，爰以起訴狀繕本
    送達，作為終止系爭借名登記契約之意思表示。兩造間借名
    登記契約既經終止，上訴人依終止契約後回復原狀、不當得
    利之法律關係，請求被上訴人將系爭房地移轉登記予上訴人
    ，並願供擔保，請准宣告假執行。
二、被上訴人對系爭房地登記為其所有，及其於99年4月間，以
    系爭房地為華南銀行設定抵押權，借款450萬元等情不爭執
    ，惟以系爭房地係其出資購買，並保管所有權狀迄今。自購
    買時起至85年間，相關稅賦均由其繳納，86年之後，因其離
    婚缺錢，始請使用系爭房地之上訴人代繳。被上訴人因遭倒
    債300餘萬元，乃以所有之系爭房地設定抵押借款，並按期
    繳納貸款本息，兩造間就系爭房地並無借名登記契約關係存
    在。上訴人提出之非法電話錄音無證據力，該電話錄音譯文
    係斷章取義，並非被上訴人真意等語資為抗辯。
三、
(一)、原審為上訴人敗訴之判決。
(二)、上訴人提起上訴，聲明：
１、原判決廢棄。
２、被上訴人應將系爭不動產移轉登記予上訴人。
３、願供擔保，請准宣告假執行。
(三)、被上訴人於本院答辯聲明：
１、上訴駁回。
２、如受不利之判決，願供擔保請准宣告免為假執行。
四、本件兩造不爭執事實如下：
(一)、上訴人育有5名子女，即被上訴人（37年次），陳光輝（39
    年次），陳光明（41年次），陳淑麗（43年次），陳淑美（
    45年次），有戶籍謄本及上訴人訴訟代理人陳述可按（見調
    解卷第29頁、本院卷第35頁）。
(二)、系爭爭土地及建物分別於62年1月26日、62年4月12日以買賣
    為原因，移轉所有權登記予被上訴人。被上訴人於62年9月
    4日，以系爭房地為其向台北市銀行借款之擔保，為台北市
    銀行設定最高限額11萬元抵押權；另於79 年12月11日為台
    灣中小企業銀行股份有限公司設定最高限額120萬抵押權，
    有登記簿謄本可按（見調解卷第25-28頁、原審卷第89-96頁
    ）。
(三)、被上訴人持有系爭房地61-79年房屋稅繳款書、62-84年地價
    稅繳款書。上訴人持有系爭房屋99年房屋稅繳款書，有兩造
    各自提出之繳款書可按（見原審卷第20-37頁、調解卷第13
    頁）。
五、本件爭點：兩造間就系爭房地有無借名登記契約，茲審酌如
    下：
(一)、查被上訴人於61年9月19日與訴外人潘勇三訂立不動產買賣
    契約，約定被上訴人向潘勇三購買系爭房地，總價款30萬元
    ，付款方法：訂約日買主（即被上訴人）交付賣方（即潘勇
    三）10萬元現款。買方應自訂約日起7日內交付賣方20萬元
    ，賣方同時將房地點交買方接管並將移轉登記證明文件交付
    買方辦理移轉登記。該契約並記明賣方於訂約日親收現款10
    萬元，及61.9.23買方交付賣方現款20萬元，賣方親收，有
    被上訴人提出之買賣契約、所有權狀可按（見原審卷14-17
    頁）。
(二)、上訴人所舉證人陳淑麗於原審證述：據上訴人告知，上訴人
    購買系爭房地係支付現金20萬元，另貸款11萬元。現金20
    萬元係上訴人將與莊義吉（即證人三舅）共有之承德路房屋
    以16萬5千元出賣予莊義吉，以該16萬5千元及3萬5千元現金
    支付系爭房地頭期款。貸款部分是兩造一起去辦，不知以何
    人名義貸款，只知有跟被上訴人公公借支票，每月被上訴人
    向上訴人拿1萬元清償銀行貸款等語。證人莊陳幸代（即莊
    義吉配偶）於原審證述：上訴人購買系爭房地，因恐其夫知
    悉，故以被上訴人名義購買。上訴人將承德路房屋持分賣予
    莊義吉，莊義吉在61年拿25萬元予上訴人。莊義吉把25萬元
    分作3份，伊將2份16萬元給上訴人。上訴人買系爭房地時，
    伊陪同上訴人去，伊見上訴人拿16萬頭期款給賣方云云（見
    原審卷第53頁、68-69頁）。惟查證人陳淑麗所述據上訴人
    告知之購屋情形，與證人莊陳幸代所述上訴人購屋情節不一
    ，是渠等證言已難認與事實相符。且證人莊陳幸代先則謂上
    訴人將承德路房屋持分賣予莊義吉，莊義吉交付25萬元價金
    ，復謂莊義吉將25萬元分3份，伊將2份16萬元交予上訴人，
    前後所述不一，自難採信。又上開2證人所述給付價金情形
    ，與上述系爭買賣契約約定總價款30萬元，訂約日支付現金
    10萬元，另於61年9月23日交付現金20萬元亦兩相迥異，是
    自難以證人陳淑麗、莊陳幸代所述，認系爭房地係上訴人出
    資購買，兩造間有借名登記契約關係。另參酌被上訴人於61
    年間，獨資經營資本額200萬元之永大冷氣水電工程行，有
    營利事業登記證可按（見原審卷第75-1頁），其抗辯有資力
    購買系爭房地云云，核與情理無違，應為可採。
(三)、上訴人主張被上訴人於與其及陳淑麗之電話談話中自承兩造
    間就系爭房地有借名登記契約關係，並提出錄音譯文為據。
    被上訴人則謂上訴人已年逾80歲（被上訴人稱係14年次生，
    上訴人稱實際係18年次生）其於電話中係安撫上訴人之詞，
    上訴人所提電話無證據力，該電話譯文係斷章取義，與事實
    不符云云。
    查上訴人提出其與被上訴人之通話譯文提及上訴人稱：「這
    間房子是我買的，錢是我付的，對不對」，被上訴人答稱：
    「我也沒說不對」、「是『你們』的，對呀」；上訴人稱：
    「為什麼沒經過我的同意就拿去借」，被上訴人答稱：「為
    什麼要經過妳同意，錢是他的，要還他…」等語（見調解卷
    第15頁），觀諸上開譯文內容，被上訴人並無承認系爭房子
    是上訴人所買之意，否則其焉會稱「為什麼要經過妳同意」
    ，則被上訴人稱因上訴人年事已高，其於電話中係安撫、敷
    衍上訴人之詞，衡諸經驗法則，尚非不可採。另查被上訴人
    與證人陳淑麗99年12月21日之電話通話譯文，被上訴人提及
    系爭不動產31萬元，跟合會借20萬元，義吉說承德路那間買
    15 萬，上訴人是三分之二，義吉三分之一，所以義吉就還
    上訴人10萬，買民族西路（系爭房地）31萬元等語（見原審
    87頁），核諸被上訴人於原審所陳「民族西路房子的價金是
    我付的，當時我們全家從承德路搬出，三舅不肯給我們錢，
    三舅說房契不是陳寶玉的，後來是我跟陳光輝去找三舅吵，
    三舅才拿10萬元給陳寶玉，等於是三舅把當時陳寶玉出的三
    分之二給陳寶玉，買回陳寶玉的持分，陳寶玉拿了三舅的10
    萬元，陳寶玉全家就要搬出來，我才去買民族西路的房子。
    這10 萬元沒有作為民族西路房子價金的一部分，我當時跟
    陳寶玉說我要買個房子給大家住，陳寶玉就把這10萬元給我
    ，說要幫我，陳寶玉把10萬元拿給我之前，我就已經與賣方
    簽約了」等情（見原審卷第55頁），堪認被上訴人於購買系
    爭房屋時，上訴人雖曾交付被上訴人10萬元，惟無從證明上
    訴人係為其本人購買系爭房屋而交付10萬元予被上訴人。自
    難執上開錄音譯文內容，逕為不利於被上訴人之判斷。又系
    爭房地總價係30萬元，且證人陳淑麗於原審證述上訴人將承
    德路房屋持分賣予莊義吉係16萬五千元，其不可採信之處，
    亦如前所述，是上訴人以電話錄音譯文主張兩造間就系爭房
    地有借名登記關係，自無足採信。
六、綜上所述，上訴人主張兩造間就系爭房地有借名登記契約關
    係，為不足採。從而其依終止借名登記契約後之法律關係及
    不當得利法律關係，請求被上訴人將系爭不動產移轉登記予
    上訴人為無理由，不應准許。其假執行之聲請亦失所附麗，
    應併予駁回。原審為上訴人敗訴之判決，及駁回其假執行之
    聲請，並無不合。上訴意旨指摘原判決不當，求予廢棄改判
    ，為無理由，應予駁回。
七、本件事證已明，兩造其餘攻擊防禦方法，經核與本判決之結
    果不生影響，爰不一一論述。
八、據上論結，本件上訴為無理由，依民事訴訟法第449條第1項
    、第78條，判決如主文。
中    華    民    國  100    年    12    月    20    日
                  民事第八庭
                      審判長法  官  許正順
                            法  官  蘇芹英
                            法  官  滕允潔
正本係照原本作成。
如不服本判決，應於收受送達後20日內向本院提出上訴書狀，其
未表明上訴理由者，應於提出上訴後20日內向本院補提理由書狀
（均須按他造當事人之人數附繕本）上訴時應提出委任律師或具
有律師資格之人之委任狀；委任有律師資格者，另應附具律師資
格證書及釋明委任人與受任人有民事訴訟法第466條之1第1項但
書或第2項（詳附註）所定關係之釋明文書影本。如委任律師提
起上訴者，應一併繳納上訴審裁判費。
中    華    民    國   100    年    12    月    21    日
                             書記官  王韻雅
附註：
民事訴訟法第466條之1（第1項、第2項）：
對於第二審判決上訴，上訴人應委任律師為訴訟代理人。但上訴
人或其他法定代理人具有律師資格者，不在此限。
上訴人之配偶、三親等內之血親、二親等內之姻親，或上訴人為
法人、中央或地方機關時，其所屬專任人員具有律師資格並經法
院認為適當者，亦得為第三審訴訟代理人。